台灣高等法院民事判決　九十年度重上更(一)字第一○六號
　　　上　訴　人　欣鴻亞營造股份有限公司
　　　法定代理人　黃太平
　　　被上訴人　　考選部
　　　法定代理人　劉初枝
右當事人間請求給付工程款事件，上訴人對於中華民國八十六年十二月十六日臺灣臺
北地方法院八十五年度重訴字第九二六號第一審判決提起上訴，經最高法院發回更審
，本院判決如左：
    主      文
上訴駁回。
第二審及發回前第三審訴訟費用由上訴人負擔。
    事      實
甲、上訴人方面：
壹、聲明：
一、原判決關於駁回後開第二項之訴部分廢棄。
二、被上訴人應給付上訴人新台幣（下同）三百六十九萬四千三百七十九元及自民國
    八十五年七月十四日起至清償日止按年息百分之五計算之利息。
貳、陳述：除與原判決記載相同部分，茲予引用外，補稱：
一、上訴人承攬被上訴人之「考選部辦公大樓新建工程」（下稱本件工程），應依民
    俗習慣加計免計工期日數共十三天，工程合約書為被上訴人公家機關工程之定型
    化契約，解釋契約條款時，應依通常工程慣例及公平原則始為合理，且縱契約約
    定之日曆天不包括民俗節日在內，惟因被上訴人及宗邁建築師事務所指派之工程
    人員，業將停工事由載入工程進度週報表，報被上訴人核定，被上訴人亦從未阻
    止上訴人按民俗節日休假，應認兩造已合意改變工期之計算方法。
二、被上訴人與考試院間之地界不明，致延誤施工，應延展工期十六天：
（一）本件工程開工之初，上訴人即一直受到地界不明之困擾，最後並於八十一年五
      月十三日被迫停工，自五月十三日至六月一日複丈完成日止，其間扣除五月十
      四日、二十一日及二十八日等三個星期天後，共計停工十六天，此乃被上訴人
      違反確定界址之義務所致，應延展工期。
（二）被上訴人於第一審提出之「考選部辦公大樓新建工程趕工進度表」，係八十二
      年六月間所製作之「修正預定進度表」，距離開工初期已遠，且所記載之八十
      一年六月十五日預定放樣日，僅係本工程中數個放樣日其中之一而已，並非本
      工程第一次放樣日，仍應依兩造合約所附工程預定進度表觀察，自八十一年四
      月二十三日開工後，因上訴人拆屋進度超前，於五月十三日即完成，本應於當
      日即開始進行導溝之放樣，然因被上訴人遲至八十一年六月一日方才確定界址
      ，致上訴人根本無法於五月十三日進行導溝放樣，並於其後開始施作導溝等工
      程，拖延至同年六月三日才施作，致影響隨後之連續壁及整棟大樓之施作。
（三）上訴人於八十一年六月一日之前，因受被上訴人耽誤，僅能從事非要徑工程，
      系爭工程約定每月計價一次，開工後按理應於八十一年五月三十日第一次計價
      ，惟事實上第一次計價時間卻延後至八十一年六月三十日方才辦理，係因八十
      一年六月一日界址確定，開始施作要徑工程後，方才開始計價，並非如被上訴
      人所稱因被上訴人無法覓得協力廠商，提不出施工計畫，致合約無法報審計部
      核備，始於八十一年六月底第一次計價云云。
（四）因棄土證明問題所導致之連續壁放樣遲延，發生時間為八十一年七月間，而被
      上訴人遲不確定界址，所耽誤之放樣係導溝放樣，發生時間則為八十一年五月
      間，倘被上訴人按時確定界址，則上訴人當可提早或按預定進度完成導溝，而
      後接著進行連續壁之放樣、施作，則無法取得施作連續壁所需之棄土證明之問
      題，當可早日發生、早日解決，被上訴人不能以棄土證明問題免除其遲不確定
      界址之責任。
（五）依照原合約預定進度表記載，開工後四十五個工作天內應完成施作連續壁前之
      準備工作，包括施作拆屋、整地放樣、沉澱池、走道、導溝等，因此開工後第
      四十五個工作天即八十一年六月十六日，並非僅只是導溝完成日而已，非如被
      上訴人所謂因本件導溝工程實際完工日期為八十一年六月十二日，無論依原合
      約進度表或依修正進度表，均未逾完工期限；施作連續壁前之準備工作，原應
      於六月十六日完成，但事實上卻完成於八十一年六月二十八日，確有遲延現象
      ；縱如被上訴人所言，導溝施作較原預定進度提前完成，亦屬上訴人努力之成
      果，不容被上訴人坐享其成而脫免遲延責任。
（六）計算遲延日數，應從被遲延之日起算至實際開始施作日止，被上訴人主張從預
      定完成之日起算至實際開始施作之前一日止，而謂縱依原合約預定進度表載導
      溝放樣應在開工日起二十五個工作天完成，即八十一年五月二十二日完成，至
      五月二十三日起才算遲延，算至五月三十一日共九天，扣除二個星期日，實際
      僅七天而已云云，亦有錯誤。
三、修改消防及飲用水箱容量工程，應延展工期三十天：
（一）雖被上訴人有權變更工程設計，仍應依一定程序辦理，被上訴人未依施工說明
      書總則第二十三條規定辦理議價，上訴人無按變更設計辦理之義務，且水箱未
      施作前，上訴人亦未曾同意變更設計。
（二）上訴人係在被上訴人本身之總務司現場監工及宗邁建築師事務所之工務經理、
      工地主任等人之監督下，依其等指示按合約原圖施作水箱，施工有誤乃出於被
      上訴人監督指揮錯誤。
（三）上訴人之所以於八十三年六月八日議價前同意先行施作，完全係為被上訴人之
      利益著想，使上訴人得順利取得使用執照，且因上訴人財務困窘、急需取得工
      程款情形下，只得與被上訴人議價，惟上訴人從未聲明放棄延展工期之請求。
（四）水箱雖非要徑工程，然上訴人施作完畢後，被上訴人要求拆除重做，此項「拆
      除重做」之施工並不屬原工程契約範圍內，而係額外工程，當然應另計工期或
      延展工期。
（五）水箱拆除重做所需工期，業經鑑定需五十天，雖理想上拆除水箱與重建可同時
      進行，但實際因需配合小包時間而會有困難，縱認可同時進行拆除與重建，而
      無累計工期之必要，惟重建水箱既經鑑定亦須費時三十四天，上訴人僅要求延
      展工期三十天，當屬合理。
四、電線桿遷移，應延展工期三十天：
（一）台電公司係獨立之第三人，不受上訴人指揮監督，該公司需花費多少遷移時日
      ，絕非上訴人所能控制，遷移電線桿所花費之時間自不能計入工期；上訴人僅
      係一私人公司，倘無被上訴人出面與考試院協調，考試院焉可能答應上訴人遷
      移電線桿之請求。
（二）上訴人於八十一年四月十六日即發函向台電公司申請電線桿遷移，惟因未獲台
      電公司准許，故於八十一年四月二十五日通知被上訴人向台電公司申請，然被
      上訴人又置之不理，上訴人方於八十三年二月底再次請求被上訴人協助辦理，
      以至拖到同年六月三日才遷移完畢。
（三）就臨時電搭建於應遷移之電線桿上乙事，因上訴人並非電工專業，臨時電係另
      請電工搭建，上訴人並不清楚搭建位置，直至八十三年二月間工程進度達到施
      作庭園施工時，發現八十一年開工後請求被上訴人遷移之電線桿尚未遷走，才
      再度請求上訴人遷移，倘被上訴人八十一年即申請遷移電線桿，上訴人之臨時
      電即不會搭建於電線桿上。
五、西側公共排水溝及人行道退縮施工，應延展工期四十七天或不計入工期：
（一）原設計係於大樓四面均往馬路方向依序施作圍牆、排水溝及人行道，故四面圍
      牆與排水溝應互相連接，縱使西側退縮人行道免做，圍牆與排水溝仍應施作，
      否則工程將發生缺口；且事實上所謂「免施做人行道」，並非全然不做，於工
      程需要上，仍須施作狹窄之人行道，俗稱「犬道」；又排水溝不論長短，施工
      步驟固定不變，絕非一個星期即可完成。
（二）縱使上訴人於八十三年三月十二日有提前施作之情形，亦屬上訴人自己為提早
      完成工作所做之調整，不能因此視為上訴人已放棄應延展工期或不計入工期之
      合約利益。
參、證據：除援用原審提出者外，補提：八十一年四月二十五日施工日報表、工程合
    約書第十條、工程請款單、完工報備書、考選部八十六年四月二十五日函、八十
    一年四月二十四日、五月六日、五月十一日、五月十三日施工日報表、考選部八
    十三年五月二十六日函、兩造合約內附工程預定進度表、考選部八十四年八月十
    一日會議記錄、宗邁建築師事務所八十二年十一月五日8211868號函、八十二年
    十二月二十七日82121035號函、八十三年五月份工程請款單、第一次變更設計之
    變更內容表、施工說明書總則第二十三條、宗邁建築師事務所0000000、8304391
    號函、上訴人八十一年四月十六日欣總公字第D04163號函、八十三年三月十六日
    會議記錄、上訴人八十三年五月二日函、施工說明書內「作業流程及施工時間」
    表、「準備工作」頁、「導溝製作平面圖」、「鋼筋籠剖面圖」、考選部辦公大
    樓新建工程大事紀要等件為證，並聲請向台北市政府調取八十一年建字第０一三
    號建照執照及八十三使字第二九六號使用執照，及囑託中華民國建築技術學會鑑
    定水箱及擋土牆之施工期限及費用。
乙、被上訴人方面：
壹、聲明：
　　駁回上訴。
貳、陳述：除與原判決記載相同者外，補稱略以：
一、兩造承攬合約第五條第二款明文約定採日曆天計算，僅國定假日及星期假日得免
    計工期，上訴人於招標前既已明知，且無異議參與投標及簽約，自應受其拘束；
    工期週報表僅係記錄工程進行狀況，與被上訴人是否准予民俗節日免計工期無關
    ，況上訴人就其所謂工程進度週報表載明民俗節日不計入工期，經被上訴人委任
    之監造人審核並報被上訴人核定在案云云，並未舉證以實其說；依上訴人所製作
    之修正進度表，明示工程合約六○○日曆天之預定完工日期為八十三年五月五日
    ，計算方式與被上訴人所主張者相符，均係依例假日及國定假日計算，並未加計
    民俗節日。
二、確定界址部分：
（一）連續壁之施作，才是主體結構工程之開始，在連續壁開挖前之準備工作，屬假
      設工程範圍，可視現場進度調整，只須在連續壁施作前完成即可，尤以導溝之
      施作，只為方便施作連續壁之機械走的路線而已，待連續壁完成後，即行拆除
      ，本件導溝實際完工日期為八十一年六月十二日，而連續壁工程則因上訴人一
      直無法取得棄土證明，未能辦理放樣，遲至八十一年七月間始在被上訴人出面
      協調下，台北市政府建管處才於八十一年七月三十日派員勘驗，並同意施作連
      續壁，是導溝施作完成後，仍閒置一個半月之久才開始施作連續壁，縱導溝未
      依原預定進度開始施作，對整體工程進度並無影響。
（二）導溝工程實際完工日期為八十一年六月十二日，無論依原合約進度表所載完工
      日期為自開工後四十五個工作天（即八十一年六月十六日），或依修正進度表
      載完工日期為開工後五十五天（即八十一年六月二十七日），均未逾完工期限
      ，未影響工期。
（三）兩造原合約預定進度已經修正而失效，縱依原合約預定進度表載導溝放樣應在
      開工日起二十五個工作天完成，即八十一年五月二十二日完成，自五月二十三
      日起才算遲延，算至五月三十一日共九天，扣除五月二十四、三十一日兩個星
      期日，實際僅七天而已，並無十六天。
（四）自八十一年四月二十三日開工後，迄八十一年六月一日確定界址前，實際進度
      較預定進度超前，顯見界址問題並未影響工期。
（五）本件開工後遲至八十一年六月底才辦理計價，係因迄八十一年六月十一日召開
      第一次工程執行小組會議時，上訴人尚未覓妥協力廠商，工程施工計劃一直無
      法備妥，工程合約無法完成裝訂送審計部核備，與界址及工程進度無關。
三、水箱部分：
（一）地下一樓及地下二樓原均有水箱設置，雖因配合自來水事業處之審查修改水箱
      容量，惟設置位置並未變更。
（二）水箱之容量變更，早於八十一年七月六日即奉主管機關准予報備在案，修改圖
      說亦經建築師事務所於八十一年十二月十五日函送上訴人，且自始至終，僅於
      八十一年十二月十五日送交圖說給上訴人。
（三）依上訴人所製作之第一次修正預定進度表載，八十一年底之進度僅到地下室土
      方回填，迄八十二年二月底才拆第三層安全支撐，不可能於八十一年底、八十
      二年初即於地下一、二樓施作水箱，上訴人於八十一年十二月十五日收到變更
      設計圖說時，水箱尚未開始施工；上訴人對於水箱變更設計之建築師事務所函
      件及會議決議，均未為反對之表示，並經兩造於簽訂變更設計工程合約時列為
      契約之附件，足見兩造對於水箱在未施作前就已辦理變更設計及追加減帳於日
      後一併議價各節，均有合意；姑不論水箱拆除重作係因上訴人施作位置錯誤，
      而非容量錯誤，縱使容量施作亦有錯誤，惟上訴人既明知原水箱設計圖不符自
      來水事業處之審查，竟藉口尚未完成議價程序，即在無權變更設計之工地監工
      人員指示下（被上訴人否認工地監工人員曾指示其依原設計圖施作）依原設計
      圖施作，拆除重作自屬必然結果，上訴人豈能卸責。
（四）鑑定報告雖認上訴人另拆除水箱重做所需工期須五十天，惟拆除重建之責任歸
      屬並不在鑑定範圍，尤以施作位置錯誤，拆除與施作可同時進行，更無累計工
      期之必要，鑑定所認拆除或重建所需日數，亦不符實際。
（五）水箱容量之變更，僅材料及工資數量之變更而已，並非新增工程項目，只須按
      原合約單價重新計算即可，無須另行辦理議價；八十三年六月八日辦理議價者
      ，除水箱外，尚包括第一、二次變更設計者，共十一項，如謂須辦完議價才可
      施工，何以其他第一、二次變更之項目均於未議價前即依變更設計圖施作，而
      上訴人既稱因尚未議價，故無依變更設計圖施作之義務，何以又願於八十三年
      五月尚未議價前拆除重做，至於施工說明書總則第二十三條，係為避免承商未
      經與被上訴人議價，自行新增工程項目或數量，事後向業主滿天要價而設。
（六）上訴人於八十三年五月三、四日來函要求水箱連同第一、二次變更工程項目共
      延期三十天，惟經被上訴人於同月十七日函覆與合約規定不符，不同意延長工
      期，上訴人於八十三年六月八日議價前即已明知被上訴人不同意延展工期，仍
      同意辦理議價，應認已依不展延工期之條件接受變更工程設計。
四、電線桿遷移部分：
（一）依兩造工程承攬合約施工說明書總則第十條規定，遷移電線桿本屬上訴人依合
      約應履行之義務，與合約第五條第三款延展工期要件不合。
（二）工地內電線桿遷移，承商即可申請遷移，上訴人雖主張其已於八十一年四月十
      六日函請台電公司申請遷移電線桿，並副知被上訴人，但未獲台電公司准許，
      惟經被上訴人遍尋相開資料，並未收到上開函件副本，上訴人究有無發函已有
      疑義；又依上訴人所提該函件主旨記載，係請電力公司清查基地內埋設之電力
      管線，而非請求遷移電線桿，且電力公司亦回覆鈞院上訴人從未向其申請工程
      區域內之電線桿遷移。
（三）上訴人於八十三年二月底要求被上訴人協助辦理，被上訴人旋陸續為其發函為
      相當之協助，來往文件均以特急件辦理，足證被上訴人已為相當協助，工期之
      延誤乃可歸責於上訴人。
（四）事實上，上訴人一直利用工地內之二支電線桿為臨時用電之供電設備，迄八十
      三年四月底，仍未將臨時供電設備遷移，反而妨礙電線桿之遷移，故被上訴人
      尚發函致上訴人，說明遷移電線桿依施工說明書總則第十條規定係承商之義務
      外，並催促上訴人儘速辦理臨時供電設備之遷移事宜，足見電線桿之遷移如有
      遲延，係可歸責於上訴人；且上訴人為一專業營造公司，營造工程均須架設臨
      時水電，而本件工程從舊建物拆除、整地、圍籬，均係該公司負責進行，全部
      工地獨留此二支電線桿供應二年多之工程及工務所用電，豈能諉為不知。
五、西側排水溝及人行道退縮部分：
（一）此工程係工地圍牆外之附屬工程，因台北市政府工務局原預計於八十四年二、
      三月間，在該路段辦理計劃道路拓寬，被上訴人如提前施作西側人行步道，勢
      必拆除該路段之中央分隔島及已栽植二十年之成行路樹，影響銓敘部之交通及
      景觀，故銓敘部於八十三年三月十七日函請台北市政府工務局，有關退縮人行
      步道部分俟計劃道路拓寬時再行鋪設，至於排水溝則向東側內縮，以免二次施
      工，經台北市政府務局建管處於八十三年四月二十日函覆准予備查，被上訴人
      除先以傳真方式通知上訴人，並於八十三年四月二十九日函告上訴人，該函說
      明二中告知上訴人退縮人行道鋪設工程可暫免施作，免施作部分將辦理減帳，
      而公共排水溝之施作，則因監造單位已早於現場有所指示，併請盡速辦理，是
      退縮人行道係免施作，並不影響工期，僅排水溝須繼續施作，而公共排水溝之
      施作，因施工單位早有指示，故實際上亦早於八十三年三月間即施作完成，並
      非等到八十三年五月二日收到上開文件後才開始施工。
（二）上訴人曾於八十三年六月十二日函報完工，然經宗邁建築師事務所列舉未完成
      項目共九項，並未包括該西側排水溝在內，足見此部分工程並未遲延完工，被
      上訴人亦從未將之列為遲延完工之事項。
參、證據：除援用原審提出者外，補提：紀念日及節日實施辦法、八十三年五、六月
    估驗計價單、使用執照申請書、專案小組第十七次會議紀錄、驗收紀錄、台電公
    司函、考選部八十三年四月二十九日函、工程執行小組八十一年六月十一日第一
    次、八十二年一月十八日第四次、八十二年十二月二十九日第七次會議紀錄、宗
    邁建築師事務所八十二年六月三十日、八十二年八月十六日、八十二年九月十四
    日函、上訴人八十二年七月八日函、考選部八十二年九月二日、八十二年十一月
    四日函、遮陽板議價資料、宗邁建築師事務所八十一年八月十四日函、銓敘部八
    十三年三月十七日函、台北市政府工務局建築管理處八十三年四月二十日函、考
    選部八十三年七月一日函、宗邁建築師事務所八十三年六月十五日函等件為證。
丙、本院依職權函詢台灣電力公司電線桿遷移申請資格事宜，及訊問證人余文義。
    理    　由
一、本件上訴人之法定代理人原為黃陳毓芳，被上訴人之法定代理人原為吳挽瀾，於
    訴訟中，分別變更為黃太平、劉初枝，各提出台北市政府建設局營利事業登記公
    司變更負責人通知書及總統府秘書長錄令通知影本為證，經兩造新任之法定代理
    人黃太平、劉初枝依法聲明承受訴訟，核無不合，先行明。
二、本件上訴人起訴主張：其承攬本件工程，於八十一年四月二十三日開工，八十三
　　年六月二十一日實際完工，同年七月八日領得使用執照，被上訴人於同年七月三
　　十日搬入，其已履行合約義務，被上訴人尚應給付工程款七百三十八萬八千七百
　　六十六元，詎被上訴人竟以其逾期完工三十三日，依約應扣抵同額之罰款為由，
　　拒不給付；又本件工程施工期間，因建築師變更設計或合約數量，或因原設計不
　　當而追加原合約中所無項目，使工程款增加五百五十五萬三千七百二十四元五角
　　，被上訴人亦不為給付，計被上訴人應給付其遭扣抵之逾期罰款、變更或追加之
　　工程款共一千二百九十四萬二千四百八十六元五角，依承攬契約，求為命被上訴
　　人如數給付並加計法定遲延利息等語（本院發回前二審判命被上訴人給付原工程
　　款七百三十八萬八千七百六十六元中之三百六十九萬四千三百八十三元及其利息
　　，被上訴人就此並未聲明不服，上訴人則就其餘九百二十四萬八千一百零三元五
　　角本息敗訴部分，提起上訴；經最高法院將其中變更、追加工程款五百五十五萬
　　三千七百二十四元五角部分駁回上訴而告確定，原工程款扣抵逾期罰款三百六十
　　九萬四千三百七十九元本息部分則予廢棄發回）。
三、被上訴人則以：本件工程自八十一年四月二十三日開工，至八十三年六月二十一
    日完工，共經七百九十天，扣除國定假日、星期日及立委選舉日共一百五十二天
    ，颱風三天，因追加工程延展二天，餘六百三十三天，與契約應於六百日曆天完
    工相較，計遲延三十三天，依約應罰款七百三十八萬八千七百六十六元；上訴人
    所舉計算工期之方法、要求延展工期之各原因，或與事實不符或與契約規定不合
    ，被上訴人不能同意等語，資為抗辯。
四、查上訴人承攬本件工程，於八十一年四月二十三日開工，依約應於六百個日曆天
    內完工，上訴人於八十三年六月二十一日實際完工，共經七百九十天，同年七月
    八日領得使用執照，迄今尚有未領工程款七百三十八萬八千七百六十六元之事實
    ，為兩造所不爭執，並經本院調取台北市政府八十一年建字第０一三號建造執照
    及八十三使字第二九六號使用執照查明綦詳（見發回前二審卷一第二七三頁），
    此部分之事實，堪信為真實。惟上訴人另主張因有以下事由，故應免計工期或自
    工期扣除：(一)應再依一般民俗習慣免計工期。(二)施工期間，適逢交通部自八十三
    年三月一日起至同年七月三十一日間取締砂石車之砂石風暴及台北市政府停發棄
    土證明，因該不可抗力因素致無法進行而停工。(三)被上訴人與考試院間界址不明
    。(四)變更設計及設計錯誤。(五)被上訴人未及時配合協助遷移電桿。(六)西側公共排
    水溝及退縮人行步道施工。(七)被上訴人未配合花木植栽供料。(八)被上訴人與銓敘
    部分界處之地面高埕設計圖與現場實測相差一．二公尺。(九)被上訴人曾同意上訴
    人之協力廠商於八十三年六月十二日前完工即付價款、從寬處理逾期罰款，故上
    訴人並無遲延完工，然為被上訴人所否認。是本件兩造爭執之點厥為：上訴人所
    舉計算工期之方法、要求延展工期或不計入工期之各原因，是否有理？茲論述如
    下：
（一）是否應再依一般民俗習慣免計工期十三日：
   １ 查本件工程自八十一年四月二十三日開工起至八十三年六月二十一日實際完工
      日止，計七百九十日，期間應扣除之星期日、國定假日、立委選舉日及颱風來
      襲免計工期日、被上訴人同意延展工期日二日，合計為一百五十七日等情，為
      兩造所不爭執，並有「考選部辦公大樓新建工程工期認定表」附卷可稽（見原
      審卷一第二九六頁至二九七頁，原審卷二第十二頁），上訴人雖主張除扣除前
      開免計工期日一百五十七日外，尚應再扣除下列日期：(1)八十一年六月五日及
      八十二年六月二十四日為端午節，依民俗習慣應加計八十一年六月六日及八十
      二年六月二十五日二天，(2)八十一年八月十三日及八十二年九月一日中元節，
      依民俗習慣加計二天，(3)八十一年九月十一日及八十二年九月三十日中秋節，
      依民俗習慣應加計八十一年九月十二日及八十二年十月一日二天，(4)八十一年
      春節自八十二年一月二十三日起至二十五日止，二十六日補假一天，共四天，
      依民俗習慣應再加計二十七、二十八、二十九、三十日四天；八十二年春節自
      八十三年二月十日起至十二日止，共三天，依民俗習慣應加計十四、十五、十
      六日三天，共加計七天，(5)八十三年五月一日勞動節翌日補假一日，並提出內
      政部頒佈之「營繕工程工期計算方式」及月曆等件在卷（見原審卷一第一三五
      至一三七頁），然依據考選部辦公大樓新建工程進度表（見原審卷二第二十四
      頁）及因上訴人工程落後所提經被上訴人及建築師事務所同意「考選部辦公大
      樓新建工程趕工進度及施工人力表」（見原審卷二第五十八頁、五十九頁），
      其計算方式與上訴人所主張者並不相符；而兩造合約第五條第二款已明文約定
      採日曆天計算，僅國定假日及例假日得免計工期，且合約內容於各廠商領取招
      標文件時，即隨工程圖說等一併交付，投標須知七之(一)及十二明定：「廠商於
      投標前應先詳閱並瞭解本須知及補充說明、工程承攬契約：，如有疑義，應先
      請求本部承辦單位說明，投標後，不得聲明異議」、「有關施工期限：等規定
      詳閱合約有關條文」（見本院前審一卷五十九、六十二頁）。則合約第五條第
      二款所載既為上訴人於招標前所明知，且無異議並參與投標及簽約，雙方自應
      受其拘束，並無違反公平原則。
    ２據上訴人所製作之修正進度表（一審二卷六十頁），明示工程合約六百日曆天
      之預定完工日期為八十三年五月五日，其計算方式與被上訴人所主張者相符（
      見一審一卷五十六頁），均係依例假日及國定假日計算，並未加計民俗節日，
      依該修正進度表所示八十一年六月五日端午節、九月十一日中秋節各放假一天
      ，八十二年元月二十二日除夕、二十三至二十六日春節三天，（其中二十四日
      為星期天故補假一天），八十二年六月二十四日端午節、九月三十日中秋節各
      放假一天，八十三年二月九日除夕、二月十、十一、十二日春節放假三天、十
      三日星期天，均按前開「紀念日及節日實施辦法」規定辦理，並無加記民俗節
      日之事實。上訴人雖謂上開民俗節日，於工期進度週報表中均已載明不計入工
      期，經被上訴人委任之監造人審核並報被上訴人核定在案，惟工期週報表，應
      僅係記錄工程進行狀況，被上訴人方面現場監工人員對於放假是否提出異議，
      亦與計算工期無關，且上訴人所提週報表係載「六月五日端午節不計工期乙日
      」（本院前審一卷一七八頁）而八十一年六月五日為端午節國定假日，僅放假
      一天，並無依民俗節日放假二天之記載，難認雙方就此有合意變更工期。因此
      ，上訴人請求加計民俗節日免計工期十三天，並無理由。
（二）是否因砂石風暴及棄土證明之不可抗力因素，致應延展工期六十日：
      上訴人主張因施工期間適逢交通部自八十三年三月一日起至同年七月三十一日
      間取締砂石車之砂石風暴及台北市政府停發棄土證明，致本件工程自八十一年
      四月二十三日開工後至同年七月三十一日止無法進行而停工，此乃屬不可抗力
      因素，應延展工期六十日云云。經查：交通部於八十一年三月三十一日至同年
      七月三十一日間曾取締超載之違法砂石車及台北市政府停發棄土證明，上訴人
      曾因而申請延展工期六十天之事實，有上訴人八十一年七月二十七日欣考研字
      第０七二七一號函及被上訴人八十三年十月二十日選總字第七０四０號函在
      卷可稽（見原審卷二第一六二頁，第一六四頁），且為兩造所不爭執，惟上訴
      人於該時間內施作之工程，有八十一年四月二十三日至同年五月三十日施作「
      舊有房舍拆除與假設工程（土地、辦公室、安全圍籬、工地通信、臨時水電管
      組立）、基地整平」，八十一年六月一日至同年月三十日施作「連續壁準備作
      業（械具安裝、鋼筋籠製作、棄土坑、沈澱池、導溝施工）、地政單位鑑界」
      ，八十一年七月一日至同年月三十一日施作「連續壁準備作業（械具養護、鋼
      筋籠製作、第一單元機具試挖），申報放樣勘驗於81.7.30.建管單位派員複驗
      ，同意連續壁開始施作」，均非屬主結構進度要徑而為雜項工程，所述之施工
      棄土影響乃係因上訴人所申請之棄土場所不合規定等情，業據監管之宗邁建築
      師事務所於八十二年四月二十八日舉行之考選部新建辦公大樓工程進度改善情
      形簡報會議中表明：「本件工程前段造成工期損失之原因，所受棄土問題影響
      者，經赴建管處暸解，承商對建管單位要求補充資料未能積極辦理，亦為個中
      原因之一．．」（見原審卷二第二十九頁），並以八三一一一一０三號函覆上
      訴人（見原審卷一第八十七頁），復經被上訴人於八十三年十二月二十一日所
      召開之辦公大樓新建工程專案小組第十五次會議中，決議不比照台北市政府砂
      石風暴處理原則展延工期，而以八十四年一月二十三日選總字第０一四六八
      號函覆上訴人（見原審卷第八十八頁、九十二頁）；前項砂石風暴既於八十一
      年三月二十三日本件工程開標時，已開始取締，上訴人就此項重要因素是否影
      響其投標本可預作考量；再關於台北市政府全面停發棄土證明乙節，上訴人並
      未提出證明，且棄土場不限台北市，本件係因上訴人未能覓得合法棄土場以提
      出申請，已如前述，最後並由被上訴人出面協調，由上訴人書立切結書保證「
      棄土證明手續未完備前，保證地下室絕不開挖及連續壁挖掘土方留置工地堆積
      絕不外運，如有違反，願接受處分」下（見原審卷一第二四二頁），經被上訴
      人行文主管機關台北市政府建管處「本部辦公大樓新建工程現因棄土地點未盡
      合宜，棄土證明無法取得，致放樣勘驗工作不得進行．．，請貴處惠予先行辦
      理放樣勘驗工作，俾利本工程連續壁部分先行施作，相關棄土證明責成承商至
      遲於本工程地下室開挖前辦妥補件．．」等語（見原審卷一第二四一頁），主
      管單位始准在棄土場未尋覓前先行放樣勘驗，使工程不致中輟，上訴人主張屬
      不可抗力，顯不足採。
（三）是否因被上訴人與考試院間界址不明延誤施工，致應延展工期十六天：
      上訴人主張本件工程於八十一年四月二十三日開工後，依兩造合約所附工程預
      定進度表預定之工作天數，因上訴人之進度超前，本可於八十一年五月十三日
      即進行導溝放樣，惟因被上訴人遲至八十一年六月一日始確定界址，因此導溝
      之施作亦延至同月三日才開始，總計自八十一年五月十三日至同年六月一日，
      共應延展工期十六天云云。經查：連續壁之施作，才是主體結構工程之開始，
      在連續壁開挖前，如拆除舊房舍、整地、圍籬、施工所塔設、鋼筋進場、導溝
      施作等，均係連續壁施作前之準備工作，屬假設工程範圍，先做或緩做之順序
      ，可視現場進度調整，尤以導溝之施作，目的在供連續壁施工時機械行走之用
      ，只須在連續壁動工前完成即可，而上訴人在工程之初，均係施作假設工程而
      非要徑工程，進度尚屬超前，並無延誤等情，亦據證人即建築師余文義到庭結
      證綦詳（見本審九十一年一月九日準備程序筆錄），並有宗邁建築師事務所八
      十一年四、五月工程進度週報表可稽（見原審卷一第一七二至一七七頁）；又
      兩造固不爭執本件工程導溝之放樣及施作，係至八十一年六月一日上訴人與考
      試院間界址確認後之六月三日才進行，導溝完成時間則為八十一年六月十二日
      （見原審卷一第一七九頁），惟導溝完成後才為屬工期要徑工程之連續壁工程
      ，卻遲至八十一年七月底始開始進行而有落後情形，原因乃係上訴人一直無法
      取得棄土證明致未能辦理連續壁放樣，無法報請開工，始如前所述，於八十一
      年七月間在被上訴人出面協調，並由上訴人書立切結書保證下，經被上訴人行
      文主管機關台北市政府建管處請同意先行辦理放樣工作，俾利連續壁部分先行
      施作，相關棄土證明則責成上訴人至遲於本件工程地下室開挖前辦妥補件，經
      主管機關於八十一年七月三十日派員勘驗後同意施作連續壁，則有各該函文、
      切結書、工程進度週報表可考（見原審卷一第二四一至二四二頁、發回前二審
      卷一第一八六頁），顯見導溝放樣及施作完成後，仍因上訴人無法取得棄土證
      明而有閒置情形，上訴人雖稱如導溝工程未被延誤，棄土證明發生及解決之日
      期當可提前，然就此並未舉證證明之，尚不足採，因此，主體工程之進度若有
      延緩，尚難認是受界址問題之影響。
（四）是否因被上訴人變更設計或設計錯誤，致應延展工期：
    １上訴人主張本件工程計有三項變更設計，均屬被上訴人所要求，而於八十三年
      六月八日始辦理議價確定，其中第三次變更，被上訴人更遲至八十三年七月十
      三日始以八三選總字第四四五二號函通知，以上變更設計皆於完工後才通知變
      更，依據合約第廿八條之規定：「變更設計：本工程如因被上訴人辦理變更設
      計，影響部分或整個工程之進行，得按實際情形，由被上訴人核定免計工作天
      數或延展工作天數」，此為被上訴人之原因延誤，不可歸責於上訴人，自應延
      展工期三十日等語，並提出八十三年五月三日欣考工字第八三０五０三一號函
      、同年五月四日欣考工字第八三０五０四二號函在卷（見更審前本院審卷一第
      七十五頁至七十八頁）；被上訴人則以本件工程第一、二次變更項目（見原審
      卷一第二一二頁至二一四頁），均非工期要徑作業，並無重複施作情事，且由
      二次追加工程款分別僅五十六萬九千五百二十六元及三萬七千七百六十元（見
      原審卷一第二一五、二一六頁），可知僅小幅變動，其中有部分且屬工程之追
      減，而追加部分如變更室內隔間、修改消防箱及飲用水箱容量、變更地坪材料
      及規格等，均與工期無關，又上開變更，早於八十三年三月十六日工程執行小
      組第九次會議即討論議價之事，僅因建築師擬定之工程預算書未逐項核列，與
      審計部規定不合，故未辦理議價，而迄八十三年六月八日工程執行小組第十七
      次會議時始行議定，惟變更內容早經被上訴人或建築師事務所告知上訴人施作
      及定料，相關變更圖說及工程預算書更早經建築師事務所函送上訴人，部份工
      程更於未議價前即已施作完成，此自前開第十七次會議紀錄，變更項目表辦理
      經過欄，明載各項變更內容於八十一年間至八十二年底即陸續定案，上開文件
      並列入兩造第一、二次變更設計工程合約中，其中諸如二樓隔間部份早於八十
      三年元月間開始施工，而最後施工之地板亦於八十三年四月三十日起開始施作
      ，尤以第二次變更第四項，係因上訴人所定購地磚不夠使用，要求以其他規格
      替換，經建築師事務所同意辦理，其自不得要求追加工期，而上開工程變更，
      原不影響工期，惟被上訴人為期圓滿解決，特從寬認定，已按追加工程款之比
      例核給工期兩天等語置辯。
    ２經查：被上訴人所辯稱前開各項事實，已據其提出與所述相符之考選部辦公大
      樓新建工程執行小組八十三年三月十六日召開第九次會議紀錄、八十三年六月
      八日工程執行小組第十七次會議紀錄、宗邁建築師事務所八十二年十二月二十
      七日以八二一二一０三五號函、工程合約、監工週報表、監工日誌及施工日報
      表為證（見原審卷一第二一０頁至二一四頁、第二一七頁至二二六頁、原審卷
      二第二九九頁、第三００頁）；而依兩造合約第八條規定：「甲方對本工程有
      隨時變更計畫及增減工程數量之權，乙方不得異議。對於增減數量參照本契約
      所單價計算增減之。如有新增工程項目時，得由雙方協議合理單價，惟新增項
      目若含有合約既有單價，應以合約單價辦理。倘因甲方變更計劃，乙方須廢棄
      已完成工程之一部或已到場之合約材料時，由甲方核實驗收後，參照本契約所
      訂單價或比照訂約時工料價給付之，其已計價之合格材料乙方應點交甲方所有
      」；合約所附施工說明書總則第二十三條之（１）規定：「本工程進行時，業
      主有增加、減少及修改其中任何部分之權利，‥‥‥凡一切變更除由建築師發
      給修正圖樣者外，皆以建築師書面通知方為有效。」（見本審上証十三），被
      上訴人自有權變更設計；再觀諸前開變更設計內容，其中有部分係屬工程之追
      減，而追加部分如變更室內隔間、修改消防箱及飲用水箱容量、變更地坪材料
      及規格等，均非要徑工程，為兩造所不爭執，難認對工期有何影響。
    ３上訴人又主張地下室水箱原已於八十三年五月二日完成，被上訴人於同月四日
      才通知變更，其於同月十一日拆除原設計工程，致實際增加工期三十日，且被
      上訴人變更設計後，未依合約所附施工說明書總則第二十三條之（１）：「凡
      因是項變更而使造價或施工期限隨之有所增減時，應於工程未進行前按下列各
      辦法協議決定，並由業主與承包人簽變更記錄證明之」規定履行議價，其無須
      按變更設計施工云云。經查：地下室水箱之變更設計早於八十一年七月六日奉
      准並報備在案，有本院向台北市政府工務局建管處調取系爭工程之建照執照及
      使用執照卷內所附修改竣工圖申請書可稽（見發回前二審卷二第八十八頁），
      修正圖說於八十一年十二月間即經宗邁建築師事務所送上訴人，並註明「有關
      變更追加減帳於日後一併辦理」（見發回前二審卷二第一四一頁），且於八十
      二年一月十八日工程執行小組第四次會議討論定案（見本審卷一第一三○頁至
      一三二頁），核與兩造於八十三年六月八日簽訂變更設計工程合約時，列為契
      約附件之工程變更內容表記載變更原因及辦理經過為「配合自來水事業處之審
      查辦理」「1、宗邁於81、12、15以八一一二一○五三號函將變更修正圖先送
      本部及欣鴻亞公司，並註明有關變更追加減帳於日後一併辦理。2、本案於82
      、1、18本工程執行小組第四次會議提出報告在案」（見原審卷一第二○九頁
      至二二０頁）相符，顯見上訴人對於水箱之變更設計及追加減帳於日後一併議
      價各節，並無異詞；又證人即建築師余文義到庭結證稱：「系爭水箱有變更過
      ，只變更過一次，當時上訴人尚未施工．．因並非要徑工程才拒絕他們延展工
      期」等語（見本審九十一年一月九日準備程序筆錄），參諸卷附宗邁建築師事
      務所工務通知單、變更圖說、監工週報表（見本審卷二第八至十二頁）顯示，
      上訴人早於八十一年七月六日主管機關核准水箱變更設計後，即於八十一年十
      二月一日經建築師事務所以工務通知單通知依變更水箱圖面進行施工，於同月
      十五日再經該事務所正式函送水箱變更設計圖，且八十一年十二月當時，上訴
      人僅施作地下室土方開挖及部分筏基底層混凝土澆置，連地下三層之結構都尚
      未進行施工，地下一、二層水箱自尚未施作，足認上訴人於水箱施作前即已受
      變更設計之通知，如前述，其明知被上訴人有權變更設計，縱其認須先經議價
      ，卻對於變更追加減帳之通知未表示異詞，實難以合約所附施工說明書總則第
      二十三條之（１）規定，主張水箱變更尚未議價，其仍按舊設計圖施作無可歸
      責，至上訴人另主張是依被上訴人在場監工人員指示按舊設計圖施作，然為被
      上訴人否認，縱證人余文義表示可能其在場監工人員疏忽，後來才知道做錯，
      亦僅是監工人員未及時指正，尚難證明上訴人是依現場人員指示而為，何況，
      兩造契約已明白約定一切變更除由建築師發給修正圖樣者外，皆以建築師書面
　　　通知方為有效（見本審上證十三），亦不能以現場人員指示，再為變更。尤其
　　　該水箱並非工期要徑工程，亦難以變更設計作為延展工期之事由。則上訴人主
      張應增加工期三十天，殊不足取。
    ４另關於拆除部分花台及改變西側門位置部分，係被上訴人於八十三年七月八日
      取得使用執照後，於同年七月十三日函請建築師事務所辦理變更作業，建築師
      事務所則於八十三年七月二十五日將變更設計圖函送上訴人之事實，為兩造所
      不爭執，此部份工程既係完工且取得使用執照後始行施作，與合約之工期無關
      ，上訴人主張應展延本件工期，自有誤會，不能准許。
（五）是否因被上訴人未配合申請遷移電線桿，致應延展工期三十天：
    １按兩造工程承攬合約施工說明書總則第十條規定：「(1)本工程鄰近所有一切公
      私道路．．電線桿等，凡足以阻礙工程之進行者，應由承包人與該管區之局、
      廠、公司商洽核准，設法遷移或暫時移置．．．，並負擔一切費用。(2)工程開
      工前，承包人應將施工區域內之設施現況勘測紀錄．．．。」（見原審卷一第
      九十四頁），由合約明文即知，遷移電線桿乃屬上訴人依契約應履行之義務。
    ２上訴人雖以電線桿之遷移須由地主向電力公司申請，其於八十一年四月十六日
      即函電力公司請求遷移，惟未獲准許，乃於同月二十五日請求被上訴人向電力
      公司申請，惟被上訴人拖延不辦，嗣於八十三年二月底再請求被上訴人協助，
      遲至八十三年六月三日才遷移完畢云云，並提出八十一年四月十六日欣總公字
      第Ｄ○四一六三號函為證（本審卷一上證十六），然查：
    (1)觀諸上訴人所提函文主旨為：「．．請貴處（台電台北南區營業處）於原建築
      基地內清查『埋設』『電力管線』（請以現況圖示明惠覆）並請遷移，以利施
      工」，說明欄則記載「．．敬請貴處在該建築基地內清查是否有『埋設』『水
      管線路』，若然，請就現況圖（如附件二）繪示說明惠覆，並請遷移，俾利施
      工．．」等語，除主旨與說明欄不符外，均未表明申請遷移電線桿，台灣電力
      公司台北南區營業處就八十一至八十三年間，關於建築工程界址內之電線桿遷
      移，是否僅限地主申請，及該段期間內上訴人是否曾提出申請遷移電線桿，而
      因非地主致未獲准許乙節，函覆表示：「．．二、有關建築工程界址內之電線
      桿遷移申請，為尊重地主產權兼顧情理及現場桿線實際妨礙情況，並未限制地
      主申請，工程承包商亦可提出申請。三、經查八十一年至八十三年間欣鴻亞營
      造股份有限公司，並未向本處申請旨揭工程區域內之電桿遷移案，僅於八十一
      年四月十六日以欣總公字第Ｄ○四一六三號函請本處套繪清查工程區域內電力
      管線」等語，有該營業處Ｄ北南字第○九一○一○六○四八一號函在卷可稽（
      見本審卷二第二頁），堪認被上訴人所主張不限於地主始得申請遷移電線桿，
      且上訴人亦未曾於八十一至八十三年間提出申請遷移電線桿，應屬可信，則上
      訴人既得以承包商之身分提出申請，自難認被上訴人有配合上訴人遷移電線桿
      之義務。
    (2)何況，被上訴人於八十三年二月底經上訴人請求協助，即於同年三月九日即向
      台電公司台北南區營業處去函申請協助，經台電公司於同年月二十三日函覆稱
      ：「經現場勘察結果，申請遷移之桿線，係本公司供應考試院高壓綜合用電之
      責任分界點，請逕洽考試院派員至本處辦理高壓電供電責任分界點變更手續。
      」，被上訴人即於八十三年四月八日再去函考試院秘書處請求協助，於接獲電
      力公司同年五月十八日即將派員遷移電桿之函文後，再於同年月二十四日轉知
      上訴人應配合辦理等情，已據被上訴人提出上訴人各該以「特急件」辦理之函
      文在卷（見原審卷一第九十五頁至九十九頁），亦應認被上訴人已提供相當之
      協助。
    (3)從而，上訴人以被上訴人遲延向電力公司提出申請遷移電線桿，而要求延展工
      期，自無理由，其聲請延展工期亦經被上訴人分別於八十三年四月二十九日、
      八十三年五月十一日及八十三年五月三十日以選總字第二四二四號函、第二
      七四０號函、第三一七六號函覆不同意延展工期在案（見原審卷一第一００頁
      至一０五頁），上訴人此部分主張，亦不足採。
（六）是否因西側公共排水溝及人行道退縮施工案，致應延展工期四十七天或不計入
      工期：
    １上訴人以本工程進行至施作西側公共排水溝、圍牆、退縮人行步道（約三‧六
      公尺）時，因建築線位址必須經台北市政府工務局建築管理處核准確定，始能
      據以施作，八十三年三月十六日相關單位會商無具體結論，後經台北市政府建
      管處同意該路段俟拓寬時再併同處理，惟因被上訴人未及時通知，上訴人得知
      時已為八十三年五月二日，故應自八十三年三月十六日起至同年五月二日止延
      展工期四十七天或不計入工期云云。
    ２經查銓敘部大門口現有道路位於計劃道路拓寬工程用地範圍，該路段台北市政
      府工務局原預計於八十四年二、三月間辦理計劃道路拓寬，被上訴人如提前施
      作西側人行步道，勢必拆除該路段之中央分隔島及已栽植二十年之成行路樹，
      影響銓敘部之交通及景觀，故銓敘部於八十三年三月十七日以八三台華總四字
      第○九七六八七三號函請台北市政府工務局，有關退縮人行步道部分俟計劃道
      路拓寬時再行鋪設，至於排水溝則向東側內縮，以免二次施工，嗣經台北市政
      府工務局建築管理處於八十三年四月二十日以北市工建（施）字第二二七九號
      函覆准予備查（見本審卷一被上證十五），上訴人於八十三年四月二十九日即
      以八三選高普字第二四二四號函告上訴人（見本審卷一第一一四、一一五頁）
      等情，有各該函文附卷可考，退縮人行道工程既係免施作，當不致影響工期，
      而上訴人雖稱縱退縮人行道免施作，惟仍有相連接之圍牆、公共排水溝須施作
      ，且在工程需要上仍須施作俗稱「犬道」之狹窄人行道云云，然查圍牆、公共
      排水溝之施作，因現場施工單位早有指示，故實際上早於八十三年三月間即施
      作完成，有施工日報表可按（見原審一卷第二二九至二三七頁），上訴人既非
      等到收到通知文件後才開始施作工程，未因此延誤工期甚明，再依現場監工單
      位宗邁建築師事務所於八十三年六月十五日函覆被上訴人（見本審卷一被上證
      十六），所列舉上訴人未完工之九個項目中，並無西側公共排水溝、人行道、
      圍牆工程，未將此部分工程列為遲延完工之原因，上訴人主張因此部分工程之
      遲延而應延展工期四十七天或不計入工期，顯無理由。
（七）是否因被上訴人未配合花木植栽供料，致應延展工期：
      上訴人主張依約被上訴人應於八十三年五月十七日完工日前供料，詎其遲至同
      年五月三十日始通知供料，已逾越上列完工期，此為被上訴人延誤，不可歸責
      於上訴人云云。然查：依工程預算書第三三頁明示，上訴人應先將被上訴人原
      有在施工地點上舊有花木移植至被上訴人指定之地點（台北市○○○○路燈管
      理處花卉中心），待完工後植回圖示位置並保活，並無花木應由被上訴人另行
      供料之問題（見原審卷三第七十六頁），故上訴人僅須依合約規定辦理即可，
      事實上，上訴人迄今仍未將桂花、黃椰子、山茶等植回，並經被上訴人以八十
      三年五月三十日選總字第三二０四號函催告在案（見原審卷二第一六六頁）
      ，此部分自難認係可歸責於被上訴人甚明，被上訴人就此主張展期，自無足採
      。
（八）是否因被上訴人與銓敘部分界處之地面高埕設計圖與現場實測有差距，致應延
      展工期二十日：
    １上訴人主張，本工程之施工界面處即考選部與銓敘部之分界處，因兩處地面高
      度設計圖說與現場實際測量相差一‧二公尺，附屬工程無法按設計圖施作，必
      須作變更設計，並展延工期廿日，既係因被上訴人之原設計錯誤造成須變更設
      計，不可歸責於上訴人，且依施工說明書總則規定，上訴人之責任即按圖施作
      ，設計上之疏漏，非上訴人責任，上訴人為克服上開設計錯誤，另行施作補救
      工程，所須增加之工作日期及影響訂工期，符合工程合約第五條第三款「因甲
      方原因」應予延展工期云云，固據其提出八十三年五月三日欣考工字第八三０
      五０三二號函及工程圖在卷（見原審卷一第一八六頁、發回前二審卷一第一五
      五頁、第一六六頁）。
    ２查建築師於工程圖中業已明載一樓與地平差一．二公尺，有工程圖在卷可證（
      見原審卷一第一八四頁、一八五頁、發回前二審卷一第一五五頁），上訴人主
      張原設計與事實不符，即不足取；又上訴人依施工說明書總則第三條雖有按圖
      施工之責，然依前開規定第四條則仍有就工程地點之現場實際調查清楚之責，
      且一切工程之變更，仍以建築師之書面通知為有效（見原審卷一第一五三頁至
      一五九頁），本件建築師對於上訴人之聲請變更設計，業以八十三年五月五日
      第八三０五四一八號函覆稱「．．貴公司應以施工者專業知識，參照本工程合
      約設計圖述，將週邊附屬什項工程依現場高埕計劃出整體施工計劃．．請求辦
      理變更設計，本所無法同意．．」在卷（見原審卷一第一八七頁），則上訴人
      既未經與被上訴人協議工、料款項及簽訂變更紀錄證明，亦未提出任施工計劃
      供建築師審查，即遽行施作擋土牆解決，縱令該擋土牆之施作經中華民國建築
      技術學會鑑定認須工期三十六天（見發回前二審卷二第一二０頁及外放證物）
      ，依據施工說明書總則第四條及第二十三條之規定（見原審卷一第一五三頁、
      第一五九頁），堪認係屬可歸責於上訴人之事由所致，被上訴人不同意其展延
      工期之請求，即非無據。
（九）被上訴人是否曾免除或減輕上訴人遲延完工責任：
    １上訴人主張被上訴人於八十三年六月九日致函上訴人及上訴人之協力廠商恩雷
      股份有限公司等，表示協力廠商若能於八十三年六月十二日前完工，上訴人願
      負責付清有關價款，足見於該期限前完工，上訴人即不負遲延責任，是縱認上
      訴人有遲延責任，被上訴人向上訴人之協力廠商為減輕或免除責任之意思表示
      ，其效力自及於上訴人，故本件工程工期至少應延至八十三年六月十二日云云
      。經查：被上訴人係因上訴人承攬本件工程後，因資金周轉不靈，協力廠商恐
      收不到貨款而拒絕施工，致工程進度嚴重落後，被上訴人不得已採取監督付款
      方式，由上訴人出具切結書，同意於領取工程款國庫支票時，當即背書轉讓，
      由被上訴人逕行支付小包，使系爭工程能如期完工，並明示其與被上訴人原訂
      承攬合約之權利義務不受任何影響，有上訴人不爭執之切結書在卷可按（見原
      審卷一第二九九頁），對照被上訴人以八十三年六月九日選總字第三四二三
      號函告協力廠商謂「本院新建大樓工程延誤多時，雖經一再催促，仍無確實完
      工日期，為配合本部啟用日期，特函請貴公司務須於本（六）月十二日以前完
      成所剩工程，本部當負責付清所需款項」及以八十五年六月十四日選總字第
      ０九九六七號函謂前函「並非表示遲延部分可以不必罰款，此與免計工期、完
      工日期等均無關係」（見原審卷一第一四三頁、第三００頁），顯然該函件僅
      屬催告協力廠商完工之意思表示而已，尚難認被上訴人有免除或減輕上訴人遲
      延完工責任之意思，上訴人此部分之主張，亦不足取。
    ２至上訴人另提出被上訴人前法定代理人王作榮之親筆簽函（見更審前本院卷一
      第二七０頁）、工程執行小組第七次會議紀錄（見更審前本院卷一第二一四頁
      、二一六頁反面、第二七０頁），認被上訴人已同意從寬處理逾期罰款事宜云
      云。然查前開函件僅為被上訴人前法定代理人指示下屬之內部意見，並非向上
      訴人為意思表示，而工程執行小組第七次會議紀錄亦未就免罰事作成決議，尚
      難認兩造間就此免除逾期罰款，已有正式之協議。
五、綜上所述，上訴人對於計算工期之方法、延展工期之上開主張，均無可採，其既
    有遲延三十三天才完工之事實，自屬給付遲延，按合約第二十四條規定，上訴人
    未依照契約規定期限完工，應按逾期日數，每逾一日，償付被上訴人按工程結算
    總價千分之一計算之違約金，則被上訴人抗辯稱其依約扣款，即屬可取。惟約定
    之違約金額過高者，法院得減至相當之數額，民法第二百五十二條定有明文，因
    本件上訴人已於八十三年六月二十一日完工，被上訴人並於同年七月三十日遷入
    使用，依遲延日數來看，對於被上訴人所生之損害尚非重大，經本院斟酌客觀事
    實、兩造經濟狀況及所受損害情形，認原合約所約定之違約金尚嫌過高，應以每
    逾一日按工程結算總價千分之０．五計算違約金，即依本件工程之結算總價為二
    億二千三百九十萬二千三百三十九元（見原審卷一第五十七頁），每日罰款金額
    為十一萬一千九百五十一元，上訴人遲延三十三天，總計三百六十九萬四千三百
    八十三元，被上訴人主張自工程款中抵銷，應為有理，則上訴人除勝訴確定部分
    外，請求被上訴人再給付工程款三百六十九萬四千三百七十九元及自訴狀繕本送
    達翌日即八十五年七月十四日起至清償日止按年息百分之五計算之利息部分，為
　　無理由，應予駁回。原審就該部分為上訴人敗訴之判決，並無不合。上訴意旨指
　　摘原判決不當，求予廢棄改判，為無理由，應予駁回。
六、據上論結，本件上訴為無理由，依民事訴訟法第四百四十九條第一項、第七十八
    條，判決如主文。
中　　　華　　　民　　　國　　九十一　　年　  　四　　 月　　  八  　　 日
                              民事第七庭
                          　　　　審判長法　官　張　耀　彩
                          　　　　　　　法　官　王　仁　貴
                          　　　　　　　法　官　陳　玉　完
右正本係照原本作成。
如不服本判決，應於收受送達後二十日內向本院提出上訴書狀，其未表明上訴理由者
，應於提出上訴後二十日內向本院補提理由書狀（均須按他造當事人之人數附繕本）
上訴時應提出委任律師或具有律師資格之人之委任狀；委任有律師資格者，另應附具
律師及格證書及釋明委任人與受任人有民事訴訟法第四百六十六條之一第一項但書或
第二項（詳附註）所定關係之釋明文書影本。
中　　　華　　　民　　　國　　九十一　　年　  　四　　 月　　  八  　　 日
　　　　　　　　　　　　　　　　　　　　書記官  徐　惠　莉
附註：
民事訴訟法第四百六十六條之一（第一項、第二項）：
對於第二審判決上訴，上訴人應委任律師為訴訟代理人。但上訴人或其法定代理人具
有律師資格者，不在此限。
上訴人之配偶、三親等內之血親、二親等內之姻親，或上訴人為法人、中央或地方機
關時，其所屬專任人員具有律師資格並經法院認為適當者，亦得為第三審訴訟代理人
。
